臺灣臺南地方法院民事判決
                                      108年度訴字第497號
原      告  葉蘇彩雲

訴訟代理人  鄭世賢律師
被      告  蘇淑美（即蘇澄祿之繼承人）



            蘇淑英（即蘇澄祿之繼承人）


            蘇淑卿（即蘇澄祿之繼承人）



兼上二人共
同訴訟代理
人          蘇國禎（即蘇澄祿之繼承人）


被      告  財政部國有財產署南區分署（即蘇新富之遺產管理
            人）    
法定代理人  黃莉莉  
訴訟代理人  吳信璋  
            吳凡恩  
            黃耀光  
上  一  人 
複  代理人  任惠君  
被      告  蘇鈺雯（即蘇炎山之繼承人）


            蘇昭蓉（即蘇炎山之繼承人）


            蘇筱琪（即蘇炎山之繼承人）


            曹美萍（即蘇炎山之繼承人）


            蘇慧珊（即蘇炎山之繼承人）


            蘇靖淳（即蘇炎山之繼承人）


            蘇仁傑（即蘇炎山之繼承人）


            蘇楙棧（即蘇炎山之繼承人）


            蘇淑珠（即蘇炎山之繼承人）


上九人共同
訴訟代理人  蘇慧雯  
被      告  蘇瑞閔（即蘇炎山之繼承人）


            蘇瑞婷（即蘇炎山之繼承人）


            邱景鑫  

            盧儀哲  

            李美纓  

            葉正雄  

            李榮州  

            李璧如  

            邱宗欽  

            姜崇義  

兼上二人共
同訴訟代理
人          陳俊宏  

上  一  人
訴訟代理人  李惠美  
抵押權  人  臺灣中小企業銀行股份有限公司

法定代理人  黃博怡  
抵押權  人  吳奕助  


            臺南市東山區農會

法定代理人  李政龍  
訴訟代理人  吳麗玲  
上列當事人間請求分割共有物事件，本院於民國110年8月4日言
詞辯論終結，判決如下：
    主  文
被告蘇國禎、蘇淑美、蘇淑英、蘇淑卿及財政部國有財產署南區
分署應就被繼承人蘇澄祿所遺坐落臺南市○○區○○段○○○號土地之
應有部分七二０分之十二辦理繼承登記。
被告蘇鈺雯、蘇昭蓉、蘇筱琪、曹美萍、蘇慧珊、蘇靖淳、蘇仁
傑、蘇楙棧、蘇淑珠、蘇瑞閔、蘇瑞婷應就被繼承人蘇炎山所遺
坐落臺南市○○區○○段○○○號土地之應有部分七二０分之二十四及同
段七四二、七四三地號土地應有部分各七二０分之三十六辦理繼
承登記。
兩造共有之臺南市○○區○○段○○○○○○○○○○○地號土地合併分割如附
圖所示：編號Ａ部分面積九十七點二三平方公尺分歸被告李璧如
取得；編號Ｂ部分面積九十七點二三平方公尺分歸被告李榮州取
得；編號Ｃ部分面積九十七點二三平方公尺分歸原告取得；編號Ｄ
部分面積九十七點二三平方公尺分歸被告葉正雄取得；編號Ｅ部
分面積二百二十點五三平方公尺分歸被告陳俊宏取得；編號Ｆ部
分面積四十九點五四平方公尺分歸被告姜崇義取得；編號G部分
面積四十五點四九平方公尺，應有部分四五四九分之一五九一分
歸被告邱景鑫取得，應有部分四五四九分之七九五分歸被告邱宗
欽取得，應有部分四五四九分之一五九一分歸被告李美纓取得，
應有部分四五四九分之五七二分歸被告蘇國禎、蘇淑美、蘇淑英
、蘇淑卿及國有財產署保持公同共有；編號Ｈ部分面積三十一點
九四平方公尺分歸被告蘇鈺雯、蘇昭蓉、蘇筱琪、曹美萍、蘇慧
珊、蘇靖淳、蘇仁傑、蘇楙棧、蘇淑珠、蘇瑞閔、蘇瑞婷保持公
同共有；編號I部分面積三十七點六六平方公尺分歸被告盧儀哲
取得。
訴訟費用由兩造按如附表所示之比例負擔。
    事實及理由
壹、程序事項
　　本件被告蘇國禎、蘇淑美、蘇淑英、蘇淑卿、蘇鈺雯、蘇昭
    蓉、蘇筱琪、曹美萍、蘇慧珊、蘇靖淳、蘇仁傑、蘇楙棧、
    蘇淑珠（下稱被告蘇鈺雯等9人）、蘇瑞閔、蘇瑞婷、邱景
    鑫、邱宗欽、盧儀哲、李美纓、葉正雄、李榮州、李璧如、
    姜崇義及財政部國有財產署南區分署（下稱國有財產署）經
    合法通知，被告蘇淑美、蘇瑞閔、蘇瑞婷、邱景鑫、李美纓
    、葉正雄於言詞辯論期日均未到場，被告蘇國禎、蘇淑英、
    蘇淑卿、蘇鈺雯等9人、邱宗欽、盧儀哲、李榮州、李璧如
    、姜崇義及國有財產署均未於最後言詞辯論期日到場，核無
    民事訴訟法第386條所列各款情形，爰依原告之聲請，由其
    一造辯論而為判決。
貳、實體事項
一、原告起訴主張：
  ㈠訴之聲明：如主文第1至3項所示。
  ㈡臺南市○○區○○段000○000○000地號土地（下稱系爭732、742、
    743地號土地，合稱系爭土地）為兩造所共有，應有部分如
    附表二所示，使用分區為住宅區，原告依民法第823條、第8
    24條規定提起本件訴訟，合併分割系爭土地。
二、被告方面：
  ㈠被告蘇國禎、蘇淑英及蘇淑卿：
　  對原告請求分割沒有意見，如果有好的賣家，願意將土地賣
    給他。
  ㈡被告蘇鈺雯等9人：
　  被告蘇鈺雯等9人同意分割系爭土地，亦同意就被繼承人蘇
    炎山之應有部分辦理繼承登記，依原告分割方案，被告蘇鈺
    雯等9人分得編號H部分。而因編號H部分面積較小，無法興
    建房屋，被告蘇楙棧為臺南市○○區○○段000○000地號土地之
    所有權人，該2筆土地與編號H部分相毗鄰，故被告蘇鈺雯、
    蘇昭蓉、蘇筱琪、曹美萍、蘇慧珊、蘇靖淳、蘇仁傑、蘇淑
    珠願意將渠等分得部分無償贈與被告蘇楙棧，以增加土地使
    用及經濟效益。系爭土地分割後，其他共有人不得無故妨礙
    被告蘇楙棧使用其分得之部分，亦不得阻塞排水溝。
  ㈢被告李榮州：
　　對原告請求分割並無意見，同意合併分割。
　㈣被告陳俊宏、邱宗欽及姜崇義：
    對原告之分割方案，並無意見。
  ㈤被告李璧如：
    同意合併分割及原告之分割方案。 
  ㈥被告國有財產署：
　  原則上同意原告分割方案。
  ㈦被告葉正雄雖未於言詞辯論期日到場，然其出具同意書，表
    示同意系爭土地合併分割。
  ㈧被告盧儀哲：
　  同意原告最後更正之分割方案。
  ㈨被告蘇淑美、蘇瑞閔、蘇瑞婷、邱景鑫、李美纓經合法通知
    ，均未於言詞辯論期日到場，亦未提出書狀作何聲明或陳述
    。
四、本院得心證之理由：
　㈠按法院裁判分割共有物，性質上為共有人間應有部分之交換
    ，自屬處分行為，以各共有人之處分權存在為前提，故提起
    分割共有物之訴，參與分割之當事人以全體共有人為限，而
    各共有人之應有部分應以土地登記簿上所記載者為準。倘共
    有人中有於分割前死亡者，其繼承人因繼承，固於登記前已
    取得不動產物權，惟非經登記不得處分其物權，則在辦畢繼
    承登記前，其繼承人仍不得以共有人身分參與共有物之分割
    ，但為求訴訟經濟起見，可許原告就請求繼承登記及分割共
    有物之訴合併提起，即以一訴請求該死亡之共有人之繼承人
    辦理繼承登記，並請求該繼承人於辦理繼承登記後，與原告
    及其餘共有人分割共有之不動產（最高法院69年台上字第10
    12號判例意旨、最高法院70年度第2次民事庭會議決議參照
    ）。查系爭土地為訴外人蘇澄祿、蘇炎山及原告、被告邱景
    鑫、邱宗欽、盧儀哲、李美纓、葉正雄、李榮州、李璧如、
    陳俊宏、姜崇義所共有，應有部分如附表二所示；蘇澄祿於
    75年12月16日死亡，繼承人為蘇國禎、蘇淑美、蘇淑英、蘇
    淑卿及蘇新富，蘇新富嗣於107年2月3日過世，由國有財產
    署擔任其遺產管理人；蘇炎山於78年8月4日死亡，繼承人為
    被告蘇鈺雯等9人及被告蘇瑞閔、蘇瑞婷等情，有系爭土地
    登記第一類謄本、繼承系統表、蘇澄祿、蘇炎山、蘇新富除
    戶謄本及被告之戶籍謄本在卷可參（調解卷第85-101、111-
    173頁、本院卷一第53-69、373-379、393-411頁），堪認屬
    實。是原告提起本件分割共有物之訴，併予請求蘇澄祿之繼
    承人應就系爭732地號土地之應有部分720分之12辦理繼承登
    記，蘇炎山之繼承人應就系爭732、742、743地號土地如附
    表所示之應有部分辦理繼承登記，自屬有據，應予准許，爰
    判決如主文第1、2項所示。
　㈡按各共有人，除法令另有規定外，得隨時請求分割共有物。
    但因物之使用目的不能分割或契約定有不分割之期限者，不
    在此限；共有人相同之數不動產，除法令另有規定外，共有
    人得請求合併分割，共有人部分相同之相鄰數不動產，各該
    不動產均具應有部分之共有人，經各不動產應有部分過半數
    共有人之同意，得適用前項規定，請求合併分割，民法第82
    3條第1項、第824條第5、6項分別定有明文。查本件系爭土
    地均係都市土地、使用分區為住宅區，兩造共有系爭土地，
    其應有部分如附表二所示，且符合民法第824條第5、6項合
    併分割之要件，並無因物之使用目的不能分割等情，有臺南
    市白河地政事務所110年2月25日所測字第1100017080號函在
    卷可參（本院卷三第271-272頁）。本院審酌系爭土地相鄰
    ，合併分割後土地較為完整，可提高其經濟價值，活化系爭
    土地之利用，避免土地畸零破碎，認系爭土地合併分割為宜
    ，是原告本於系爭土地之共有人地位，訴請系爭土地合併分
    割，自屬有據。
　㈢次按共有物分割之方法，不能協議決定，或於協議決定後因
    消滅時效完成經共有人拒絕履行者，法院得因任何共有人之
    聲請，命為下列之分配：一、以原物分配於各共有人。但各
    共有人均受原物之分配顯有困難者，得將原物分配於部分共
    有人；以原物為分配時，因共有人之利益或其他必要情形，
    得就共有物之一部分仍維持共有，民法第824條第2項第1款
    、第4項分別定有明文。又法院定共有物分割之方法，固可
    由法院自由裁量，惟應斟酌各共有人之意願、利害關係、共
    有物之性質、分割後之經濟效用及公共利益等為公平決定（
    最高法院81年度台上字第16號判決、89年度台上字第724號
    判決可資參照)。查系爭732地號土地上有2棟鐵皮建物，西
    北側之鐵皮建物係被告姜崇義所有，係做車庫使用，門牌為
    臺南市○○區○○路000號。東南側之建物係被告陳俊宏所有，
    目前由其母居住使用，門牌號碼係臺南市○○區○○路000號。
    其餘土地目前係空地，作為停車使用。系爭土地之西側臨8
    米寬之龍山二街、南側臨8米之忠孝街可供出入，附近民宅
    林立，交通便利等情，業經本院會同原告、被告盧儀哲、李
    榮州、李璧如、陳俊宏、姜崇義、國有財產署及臺南市白河
    地政事務所人員至現場勘驗屬實，並製有勘驗測量筆錄暨現
    場簡圖、現場照片、臺南市白河地政事務所108年11月13日
    所測字第1080108891號函附之土地複丈成果圖在卷可稽（本
    院卷第63-83頁），堪信為真。系爭土地西、南側既臨街道
    可供人、車進出，且系爭732地號土地上坐落被告姜崇義、
    陳俊宏所有之上開建物，為避免損及兩造之利益，故系爭土
    地之合併分割，應以原物分割、維持上開建物之使用現況及
    兩造分得之土地均可臨路為優先考量。
　㈣本院審酌原告主張如附圖所示之分割方案，經被告蘇國禎、
    蘇淑英、蘇淑卿、被告蘇鈺雯等9人、被告李榮州、陳俊宏
    、邱宗欽、姜崇義、李璧如、國有財產署、葉正雄、盧儀哲
    同意，且兩造分割後所各取得之土地面積與應有部分之比例
    相同，除編號Ｈ部分之土地外，其餘部分之土地均可臨路使
    用，有利於發揮土地利用之經濟價值，被告陳俊宏亦取得其
    所有之上開建物坐落之編號Ｅ部分土地，可繼續使用該建物
    ，無須拆除，合乎分割後土地之整體效益及共有人全體之利
    益，應為可採。
　㈤末按應有部分有抵押權或質權者，其權利不因共有物之分割
    而受影響。但有下列情形之一者，其權利移存於抵押人或出
    質人所分得之部分：一、權利人同意分割。二、權利人已參
    加共有物分割訴訟。三、權利人經共有人告知訴訟而未參加
    ，民法第824條之1第2項定有明文。查被告葉正雄於85年9月
    24日，以系爭土地之應有部分8分之1，設定150萬元之抵押
    權予吳奕助；被告李璧如之父李龍於77年11月30日，以系爭
    732、742地號土地之應有部分720分之90，設定30萬元之抵
    押權予臺灣中小企業銀行股份有限公司；被告姜崇義於102
    年4月22日，以系爭732地號土地之應有部分720分之104，設
    定360萬元之抵押權予臺南市東山區農會等情，有系爭土地
    登記第一類謄本附卷可稽（調解卷第91-93、99-101頁、本
    院卷一第377-379頁）。而抵押權人臺南市東山區農會於109
    年5月27日之言詞辯論期日，到庭表示同意上開抵押權於分
    割後移至被告姜崇義所分得之土地；其餘抵押權人即吳奕助
    、臺灣中小企業銀行股份有限公司經告知訴訟而未參加，揆
    諸前揭規定，上開抵押權自應分別移存於抵押人被告姜崇義
    、葉正雄、李璧如所分得之土地，併此敘明。
四、綜上所述，系爭土地依其使用目的並非不能分割，共有人間
    亦無不能分割之約定，然迄今未能協議分割，本院審酌系爭
    土地之現有使用狀況、對外通行問題、位置、形狀、分割後
    之土地利用效益及兩造所獲之利益等一切情狀，認原告主張
    如附圖所示分割方案符合土地分割之經濟效用及共有人全體
    之利益，堪認係適當、公允之分割方法，爰准予分割系爭土
    地如主文第3項所示。
五、末按因共有物分割、經界或其他性質上類似之事件涉訟，由
    敗訴當事人負擔訴訟費用顯失公平者，法院得酌量情形，命
    勝訴之當事人負擔其一部；共同訴訟人，按其人數，平均分
    擔訴訟費用，民事訴訟法第80條之1分別定有明文。查分割
    共有物事件本質上並無訟爭性，乃由本院斟酌何種分割方案
    較能增進共有物之經濟效益，並兼顧兩造之利益，以決定適
    當之分割方法。本件因兩造均獲得利益，如僅由敗訴之原告
    負擔，本院認為顯失公平，爰依兩造獲得之利益及就系爭土
    地應有部分之比例確定訴訟費用之負擔如主文第4項所示。
六、據上論結，本件原告之訴為有理由，依民事訴訟法第80條之
    1、第385條第1項前段，判決如主文。
中　　華　　民　　國　　110 　年　　8 　　月　　20 　日
                  民事第五庭　法  官　陳尹捷
以上正本係照原本作成。
如不服本判決，應於判決送達後20日內，向本院提出上訴狀並表
明上訴理由，如於本判決宣示後送達前提起上訴者，應於判決送
達後20日內補提上訴理由書（須附繕本）。
如委任律師提起上訴者，應一併繳納上訴裁判費。  　　　　　
中　　華　　民　　國　　110 　年　　8 　　月　　20　　日
                              書記官　曾美滋 
附表一：
編號 土               地   面　　積 （平方公尺） 1 臺南市○○區○○段000地號 343.01 2 臺南市○○區○○段000地號 404.35 3 臺南市○○區○○段000地號 5.87 
附表二：
兩造應有部分比例及訴訟費用負擔之比例       編號  共 有 人 應　有　部　分　比　例   訴訟費用負擔之比例   系爭732 地號土地 系爭742 地號土地 系爭743 地號土地   1 葉蘇彩雲 1/8 1/8 1/8 12.5％  2 蘇國禎   公同共有 12/720    X    X      0.56％  3 蘇淑美      4 蘇淑英      5 蘇淑卿      6 國有財產署      7 蘇鈺雯        公同共有 24/720        公同共有 36/720        公同共有 36/720           4.44％  8 蘇昭蓉      9 蘇筱琪      10 曹美萍      11 蘇慧珊      12 蘇靖淳      13 蘇仁傑      14 蘇楙棧      15 蘇淑珠      16 蘇瑞閔      17 蘇瑞婷      18 邱景鑫 76/3600 76/3600 76/3600 2.11％  19 邱宗欽 57/5400 57/5400 57/5400 1.06％  20 盧儀哲 36/720 36/720 36/720 5％  21 李美纓 76/3600 76/3600 76/3600 2.11％  22 葉正雄 1/8 1/8 1/8 12.5％  23 李榮州 90/720 1/8 1/8 12.5％  24 李璧如 90/720 1/8 1/8 12.5％  25 陳俊宏 146/720 25/72 25/72 29.91％  26 姜崇義 104/720 X X 4.81％